【裁判字號】    99,上更(一),189
【裁判日期】    991208
【裁判案由】    違反槍砲彈藥刀械管制條例
【裁判全文】
臺灣高等法院臺中分院刑事判決     99年度上更(一)字第189號
上  訴  人  臺灣苗栗地方法院檢察署檢察官
被      告  許素燕
指定辯護人  本院公設辯護人  賴泰鈞
上列上訴人因被告違反槍砲彈藥刀械管制條例案件，不服臺灣苗
栗地方法院96年度訴字第490 號，中華民國97年6月5日第一審判
決（起訴案號：臺灣苗栗地方法院檢察署96年度偵字第2344號）
，提起上訴，經判決後，由最高法院發回更審，本院判決如下：
    主    文
上訴駁回。
    理    由
一、公訴意旨略以：被告許素燕明知可發射子彈具有殺傷力之槍
    枝，屬槍砲彈藥刀械管制條例管制之物品，非經中央主管機
    關即苗栗縣政府許可，不得持有，仍於不詳時間起持有仿WA
    LTHER廠PPK/S型半自動手槍製造、換裝土造金屬槍管而成，
    可擊發適用子彈，具有殺傷力之改造手槍1 枝（槍枝管制編
    號0000000000）及不具殺傷力之土造子彈3 顆。嗣於民國96
    年5月7日13時許，許素燕將上開槍彈置於其黑色手提包內，
    攜至李萬國位於同縣銅鑼鄉○○村○○路育仁巷6 號住處，
    搭乘由不知情之李萬國所駕駛之車牌號碼3F-5116 號自用小
    客車，往苗栗縣後龍鎮大山方向行駛中，於同日下午3 時許
    ，在苗栗縣後龍鎮○○里○○路50之19號前，為警攔檢查獲
    ，並當場自許素燕所攜之黑色手提包內起出上開槍彈，扣得
    前揭改造手槍1枝、土造子彈3顆等物。因認被告許素燕涉犯
    違反槍砲彈藥刀械管制條例第8條第4項之罪嫌等語。
二、按犯罪事實應依證據認定之，無證據不得推定其犯罪事實，
    又不能證明被告犯罪或其行為不罰者，應諭知無罪之判決，
    刑事訴訟法第154條、第301條第1 項分別定有明文。次按認
    定不利於被告之事實，須依積極證據，茍積極之證據本身存
    有瑕疵而不足為不利於被告事實之認定，即應為有利於被告
    之認定，更不必有何有利之證據，而此用以證明犯罪事實之
    證據，猶須於通常一般人均不至於有所懷疑，堪予確信其已
    臻真實者，始得據以為有罪之認定，倘其證明尚未達到此一
    程度，而有合理性之懷疑存在，致使無從為有罪之確信時，
    即應為無罪之判決，此有最高法院82年度臺上字第163 號判
    決、76年度臺上字第4986號、30年度上字第816 號等判例意
    旨可資參照。而依法治國家之刑事訴訟原則，檢察官除提起
    公訴外，尚須維持公訴，負有說服責任，其舉證責任之目的
    ，係在充分證明被告確有如公訴所指之犯罪事實，從而其舉
    證責任應存在於刑事訴訟程序之全程，且於舉證不足以使法
    院產生有罪之確信時，為終局的舉證責任未盡，是故，於公
    訴程序，用以證明犯罪事實之證據之蒐集、提出、及說服之
    責任，在於檢察官，刑事訴訟法第161條第1項規定檢察官就
    被告犯罪事實，應負舉證責任，並指出證明之方法，即明示
    其旨。至於刑事訴訟法第163條第1 項及第2項關於法院調查
    證據之規定，乃指法院應於訴訟當事人舉證之範圍內，依職
    權或聲請，循刑事訴訟法第164 條以下關於證據調查之程序
    及方法而為調查，以將檢察官及其他當事人之舉證轉換為法
    院之證據認知，究明證據之證據能力與證明力，除於公平正
    義之維護外，非謂法院得逾越公正第三者地位，代檢察官蒐
    集證據，否則不啻破壞訴訟三方關係，衍生由法院證明被告
    犯罪，或檢察官與法院協同證明被告犯罪等嚴重悖反法治國
    家原則之結果，影響人民對於法院中立客觀之信賴。又認定
    犯罪事實應依證據，為刑事訴訟法所明定，故被告否認犯罪
    事實所持之辯解，縱屬不能成立，仍非有積極證據足以證明
    其犯罪行為，不能遽為有罪之認定，最高法院30年度上字第
    1831號判例闡釋甚明。
三、檢察官起訴認被告許素燕涉犯持有改造手槍罪，無非係以：
    證人李萬國、郭清海之證述、查獲現場照片10張及苗栗縣警
    察局大湖分局偵查佐邱泰坤職務報告1紙、臺灣苗栗看守所
    96年5月24日第0960001876號函及所附郭清海接見談話紀錄
    卡、被告經警所扣之改造手槍（槍枝管制編號000000000）
    ，經鑑定結果，具有殺傷力；經警查扣土造子彈3 顆，經鑑
    定結果，不具殺傷力（內政部警政署刑事警察局96年5月刑
    鑑字第0960071120號槍彈鑑定書參照）資為論據。被告許素
    燕於本院審理期日未到庭，而被告許素燕於警詢時、偵查中
    固不否認於上開時間、地點為警查扣前開槍彈之情事，惟堅
    決否認有何公訴人所指之犯行，初於警詢、偵查時辯稱：警
    方查扣之槍彈係其夫郭清海的，伊於今（96）年3 月中去會
    客時，伊夫郭清海說家裡的黑色包包在廢棄狗屋那邊，叫伊
    有空拿去遠一點的地方丟掉，像海邊或溪邊丟掉，伊問他說
    什麼東西，他用手比電話說，有監聽，叫伊不要問，伊沒有
    打開那包包，準備拿去後龍溪丟，後來就被警臨檢查獲，伊
    確實不知道包包裡面裝什麼東西等語；後於原審則改辯稱：
    裝有槍彈的盒子是李萬國的，從伊一上車李萬國準備開車時
    ，便從駕駛座拿盒子出來給伊，他說他這樣子比較好開車，
    伊不知道盒子裏有裝槍，為警臨檢查獲後要回大湖分局，在
    製作筆錄前，李萬國叫伊推給郭清海等語。
四、經查：
  (一)扣案槍枝並非被告依郭清海告知而取出：
    被告雖於警詢時、偵查中均曾辯稱查扣槍彈係其夫郭清海（
    另案在監）於96年3月中會客時交待伊要丟棄家裏廢棄狗屋
    內的黑色包包等語，惟經原審調閱被告於96年間與郭清海會
    面紀錄及錄音資料，被告分別於同年1月26日、2月9日、2月
    16日、2月27日、3月22日、3月26日、5月14日至臺灣苗栗看
    守所與郭清海會面，其中1月26日、2月9日因郭清海禁見故
    僅於寄菜後離去而無錄音紀錄外，其餘錄音資料經原審先行
    勘驗結果發現，談話內容與本案有關者僅案發後即5月14 日
    之會面談話，經當庭勘驗，其對話內容顯示，彼時在監之郭
    清海於對話中顯然就本案相關事項一無所知，亦無請求李萬
    國代為轉告被告丟棄槍枝之情事，此有該次對話錄音譯文在
    卷可查，且證人郭清海於96年5月22日警詢時及同月15日檢
    察官偵查中均證述否認囑託被告丟棄黑色包包（見偵卷第75
    頁至第77頁、第81頁至第85頁）及於原審審理中為與上開會
    談內容大致相同之證述觀之，郭清海對於本案槍彈完全不知
    情乙節，應屬真實，堪予採信。依此足認被告先前於警詢及
    偵訊中，指稱扣案槍枝係郭清海交待被告持往丟棄乙節，顯
    非事實。
  (二)依現存證據並無法證明被告曾直接接觸扣案槍彈：
    扣案之黑色手提包確實為被告所有，固經證人即被告之配偶
    郭清海指認明確（見見偵卷第81、85頁），及經被告所是認
    （見原審卷二第24頁），然扣案槍彈及該黑色手提包經警於
    查獲次日（即96年5月8日）及原審於97年3月28日函請內政
    部警政署刑事警察局，均以CyanoacrylateCA（氰丙烯酸酯
     法）採證，結果均未發現可資比對之指紋（見偵卷第69頁
    及原審卷二），雖槍枝上之指紋存在與否，非為證明是否被
    告持有之唯一證據，然由卷內現存證據並無法證明被告曾直
    接接觸扣案槍彈。
  (三)被告於查獲時固有客觀上持有扣案槍、彈之事實，但無從證
    明其有持有該槍、彈之認識及故意：
    本件警員邱泰坤等人攔查李萬國之自用小客車時，確在被告
    所坐之座墊下方，被告所攜黑色手提包內之硬紙盒內查獲扣
    案槍枝及不具殺傷力之子彈3顆，此節為被告所坦承。惟按
    刑法上犯罪之故意，須對於犯罪事實有所認識，並有意使其
    發生或其發生不違背其本意而仍予以實施，亦即須具備知與
    欲之要件。雖本件被告在客觀上有持有扣案槍枝及子彈之事
    實，惟其是否有持有該扣案槍、彈之認識及故意，則有後述
    之疑點：
    1.扣案槍枝及手彈非無可能係證人即同車被查獲之李萬國所
      交付被告持有：
      本件扣案槍枝並非被告依郭清海告知而取出，已如前述。
      而被告於案發時所攜帶黑色手提包內之硬紙盒究係何人所
      有？被告於原審97年3月6日審判期間供稱：「我們要開車
      前，李萬國從駕駛座下面拿一個盒子來，他說先放在我黑
      色皮包上面，我問為什麼，他說這樣他比較好開車，他就
      先將紙盒拿給我，叫我放在我黑色皮包裡面。」、「我到
      他家時，我就問他說你不是要載我回去，他說再等一下，
      我說為什麼，他說你沒有看到我在洗車。」、「（李萬國
      將紙盒交給你後，他還有再跟人講電話？）要開車前他還
      有講電話，然後我們上車，他將盒子交給我，我們就開車
      了。」、「（警察查獲時，你當時是如何拿出黑色皮包？
      ）不是我拿的，是警察直接把我皮包全部倒出來的。」、
      「（那時皮包放在那裡？）就是在我坐的副駕駛座前面，
      在我腳旁邊。警察叫我蹲在馬路旁邊。」、「（那時黑色
      皮包拉鍊是打開的？）是打開的。」、「（那個裝槍的盒
      子有沒有蓋子？）是整個密封的，有蓋子。」、「（當時
      李萬國交給你時，裝槍的盒子有無蓋子蓋著？）好像是一
      個四方的紙盒蓋著。」、「（李萬國將盒子交給你，你有
      無問他那什麼東西？）我沒有問，因為我拿很多東西。」
      等語（見原審卷二第21至23頁），被告於案發時係有求於
      人請託李萬國開車載伊回後龍，則其於車上受駕駛人李萬
      國之託付而暫時保管一密封盒子，甚至於萬國未先告以該
      盒子內所放何物時，未直接問其究係何物等情，均未悖於
      人情事理。
    2.本件扣案槍、彈之起獲過程非無蹊蹺：
    (1)本件查獲員警邱泰坤於96年 5月7日下午3時許，在苗栗縣
      後龍鎮○○路50之19號前即下72號快速道路後，攔查李萬
      國之小汽車，因而查獲本件被告及扣案槍彈，是以本件係
      在無任何犯罪嫌疑下，經警臨時攔檢並自被告持有的黑色
      手提包內取出查獲被告持有扣案槍、彈，參諸卷附對受執
      行人許素燕之搜索、扣押筆錄的記載顯示（96年度偵字第
      2344號卷第16至20頁），當時警方未取得任何令狀即搜索
      票，且警方在搜索筆錄上亦未勾選任何執行搜索扣押之依
      據，則本件之搜索、扣押之合法性，容非無疑。
    (2)另本件查獲過程亦有其他異於常情者，即自被告搭乘李萬
      國汽車前之當日下午12時49分至同日下午2時8分之密接時
      間內，查獲本案之員警邱泰坤（0932***043），竟與駕車
      載送被告至後龍之車主李萬國（0912** *694）2人之間，
      以行動電話密集互相撥打有9通，其中由邱泰坤撥打發話
      者有5通，由李萬國撥打發話者有4通；此外，案發前之同
      年月5日（即案發前2日），雙方互撥3通電話，案發後翌
      日之同年月8日至其後同月14日間，雙方仍互撥電話5通通
      訊，此有中華電信公司雙向通聯紀錄在卷可稽（原審卷一
      第157頁至163頁）；且證人李萬國與邱泰坤於原審作證時
      ，先則否認0912***694號行動電話係伊所使用，及其與邱
      泰坤間間有何聯絡，嗣後始承0912***6 94號行動電話為
      伊所使用（見原審卷二第66頁），且經提示通聯紀錄後，
      始承認其等間確有通聯紀錄，此顯有違常情而啟疑。經本
      院前審進一步傳喚詰問證人李萬國，其證稱：「（檢察官
      問：本案發生之前，是否看過或聽過被告持有槍彈？）沒
      有。（檢察官問：為何當日你持手機在那麼短的時間內與
      邱泰坤聯繫那麼多次？）我只有問他我詐欺的問題，邱泰
      坤他沒有接電話，是後來邱泰坤才回電話給我。（辯護人
      問：你是在下午2點8分最後一次與邱泰坤聽完電話後，就
      載被告從你家出發？）不對〈後來答對〉。（辯護人問：
      為何剛剛的回答先講不對？）時間太久，我忘記了。（辯
      護人問：根據通聯紀錄顯示，當日你只有一通未接的電話
      ，而且是邱泰坤打給你的，而不是你打給邱泰坤，為何如
      此？）時間已久，我忘記了。（辯護人問：為何剛剛你說
      打電話給邱泰坤而他沒有接，而你當日才會一直打給他？
      ）時間久了，我忘記。」等語（見本院前審卷第54頁背面
      至56頁）。另證人邱泰坤於本院前審審理時證稱：「（檢
      察官問：在查獲本案被告前的當日，李萬國是否有以手機
      與你聯絡？）有。（檢察官問：當日在手機通聯中與李萬
      國是否有談論何事？）李萬國問他自己毒品的事情。（檢
      察官問：為何當日在那麼短的時間內，與李萬國要以手機
      聯絡多次？）當日我問他人在哪裡，電話中李萬國他不跟
      我講，來來去去電話就斷掉，所以那天才會通那麼多次的
      電話。（檢察官問：後來你如何會在後龍鎮○○里○○路
      50之19號這個地方查獲被告？）當日我上東西向的快速道
      路，到了後龍才攔下這部車子。（辯護人問：當日與李萬
      國通話是談他的毒品案件？）是的。（辯護人問：尾隨後
      有無再與李萬國通過電話？）沒有。（辯護人問：你剛才
      不是說斷斷續續？）他不回答我的電話，我認為他有問題
      。（審判長問：你是否知道李萬國的車號？）車號有一點
      印象，但知道他的車型。（審判長問：尾隨他的時候就知
      道是李萬國他的車？）是的。」等語（見本院前審卷第56
      頁背面至58頁）。是依上開證人李萬國、邱泰坤於本院前
      審之證詞可知，其等間證述通聯之內容，論及李萬國所涉
      嫌案件，究係詐欺或毒品案件，所述情節迥然有異；其次
      ，證人即員警邱泰坤所證其看到李萬國的車子可疑，故才
      跟車臨檢等節若果為真，其何以隱瞞案發時與李萬國間有
      多次通聯紀錄，嗣於原審提示通聯紀錄後始予承認。倘如
      證人李萬國於原審所證稱其不知被告的包包內有什麼東西
      云云，則其何故與查獲之邱泰坤於出發前密集通話，而邱
      泰坤又能巧遇李萬國之自小客車，並尾隨在後，並於攔臨
      車檢時，即能輕易自被告之手提包內起獲扣案槍、彈？觀
      諸上情，本案查獲之過程確有令人質疑之多處，依此推論
      ，員警邱泰坤及駕車者李萬國彼2人間，於案發時當自始
      即知將有本件槍枝被查獲之事，否則不至於如此巧合。準
      此，被告即有可能事先不知情，被蒙在鼓裡，始會於查獲
      訊問時有不同之說詞，則被告於原審所稱該藏有槍、彈之
      盒子為李萬國所交付暫時保管等語，自亦非無可能。
    3.綜上以觀，扣案之改造槍枝、子彈雖在被告客觀持有之中
      被查獲，惟本件查獲之過程有諸多啟人疑竇之處，除有非
      依法搜索、扣押之疑義外，不僅無從證明扣案槍枝係被告
      依郭清海告知取出，而於搭乘李萬國自小客車前既已藏置
      於其所攜之黑色手提包內，且扣案之槍枝又採無被告之指
      紋，無法證明被告曾直接接觸扣案槍彈，則該槍、彈自不
      無可能如被告於原審所辯係李萬國於車上暫時交付被告保
      管等情，從而被告是否事前知悉其皮包內受託保管盒子內
      之物為管制槍、彈，及其主觀上是否具有非法持有之故意
      ，即應有其他更積極之證據以資證明。惟依現有卷證資料
      ，並無法積極證明被告事前知悉其手提包內暫時保管的盒
      子內藏有槍枝及子彈，及其有非法持有該槍、彈之故意，
      亦即被告固有短暫持有扣案槍枝、子彈之事實，但無從認
      其知悉而有非法持有槍彈之犯意，自難遽認被告已該當非
      法持有扣案槍枝、子彈之犯罪。
五、本件被告是否有非法持有槍、彈之認識及故意，明顯有疑，
    公訴人據以起訴被告犯罪之證據，於訴訟證明上，尚未至可
    認確為真實而無所懷疑之程度，自難遽採為被告犯罪之依據
    。此外，復查無其他積極確切之證據足資證明被告確有公訴
    人所指之違反槍砲彈藥刀械管制條例之行為，揆諸前揭說明
    ，自應為被告無罪之判決。原審因而為被告無罪之諭知，並
    無不合。檢察官上訴意旨略以：(一)被告於警詢及偵查中對於
    其客觀上被查獲涉嫌持有扣案槍彈之原因及細節，先後供述
    內容皆連貫一致。雖被告於警詢及偵查中，均供稱：「包包
    裝著，我看不到」、「（問）包包背起來是否很重？（答）
    不會，裡面沒什麼東西」、「（問）裡面是否有鐵的感覺？
    （答）我當時還有提其他的東西」（參見偵卷第65頁筆錄）
    等語，被告對於是否知悉被查獲的黑色包包內有槍彈一事，
    因為心虛，害怕負擔刑責而閃爍其詞，又因未經許可持有槍
    彈係屬重罪，故被告辯稱其不知黑色皮包內有槍彈，此乃符
    合人性之正常反應。(二)被告於法院審理中翻異前詞，改辯稱
    ：裝有槍彈的盒子是李萬國的，從伊一上車李萬國準備開車
    時，便從駕駛座拿盒子出來給伊，他說他這樣做比較好開車
    ，伊不知道盒子裡有裝槍，為警臨檢查獲後要回大湖分局，
    在製作筆錄前，李萬國叫伊推給郭清海等語。衡諸常情，若
    係被告李萬國設計陷害，則被告於96年5月14日至台灣苗栗
    看守所與郭清海會面時，應該會將上開辯解之內容告知郭清
    海，以免遭郭清海責備，同時亦可宣洩其不平衡之心理及委
    屈，然由法院勘驗該日之錄音資料，並無被告將上情告知郭
    清海之情狀，此有該次對話錄音譯文在卷可查；況以，扣案
    之槍彈及黑色皮包經採證，結果均未發現可資比對之指紋，
    足見被告所辯係李萬國設計誣陷乙節，不足採信云云，而指
    摘原判決不當。惟查檢察官上訴所指各情，均屬推測擬制之
    詞，並無其他證據證實而不足採憑，且原判決理由亦有所敘
    明，檢察官既未再提出新事證足以證明被告有起訴之犯行，
    揆諸前開說明，自應維持原判決。本件上訴為無理由，應予
    駁回。至本案是否另有他人涉及持有槍彈甚或栽贓等犯行，
    宜由檢察官另行偵辦。
六、被告經合法傳喚，無正當理由不到庭，爰不待其陳述逕行判
    決。
據上論斷，應依刑事訴訟法第371條、第368條，判決如主文。
本案經檢察官謝岳錦到庭執行職務。
中    華    民    國    99    年    12    月    8     日
            刑事第五庭  審判長法  官  趙  春  碧
                              法  官  林  宜  民
                              法  官  賴  恭  利
上列正本證明與原本無異。
檢察官得上訴
如不服本判決應於收受送達後10日內，向本院提出上訴書狀，其
未敘述上訴理由者，並得於提起上訴後10日內向本院補提理由書
(均須按他造當事人之人數附繕本)「切勿逕送上級法院」。
                              書記官  林  育  萱
中    華    民    國    99    年    12    月    8     日

司法院資訊處製作；財團法人民間司法改革基金會備份。
